【裁判字號】    89,上訴,1308
【裁判日期】    890830
【裁判案由】    偽造文書等
【裁判全文】
臺灣高等法院臺中分院刑事判決          民國八十九年度上訴字第一三○八號
    上  訴  人  台灣台中地方法院檢察署檢察官
    被      告  戊○○
                丙○○  女三十.
                        住台中.
                        身分證.
右上訴人因被告等偽造文書等案件，不服臺灣臺中地方法院中華民國八十九年六月二
日第一審判決（民國八十九年度訴字第八二○號，起訴案號：臺灣臺中地方法院檢察
署民國八十九年度偵字第三七三○號），提起上訴，本院判決如左：
    主      文
上訴駁回。
    事      實
一、戊○○、丙○○倆係夫妻，於民國（下同）八十五年十一月十日，由戊○○擔任
    互助會首，在台中縣金城里向學路一○○巷一號四樓，召集民間互助會，含會首
    共有二十五人（含丁○○、廖太林、許嘉田、郭秋菊、廖林黨等人），約定每會
    每期會金新台幣（下同）一萬元，會期自八十五年十一月十日起至八十七年十一
    月十日止，每月十日開標一次，並由丙○○負責主持開標，並於開標後代收死會
    及活會會款，首會會款由會首收取，活會會員係以每會應繳會款扣除得標者所出
    之標息後繳納會款。詎戊○○、丙○○竟共同意圖為自己不法之所有，並基於共
    同詐欺、偽造得標會單及行使偽造得標會單之犯意聯絡，於八十七年八月十日，
    在上址，由丙○○在未載「標單」之得標會單上，偽簽活會會員廖林黨之署押及
    金額超過在場欲標取會款之其他活會會員所寫之標金，冒充得標，足以生損害於
    廖林黨及其他活會會員，繼而持該偽造得標會單行使，向會員佯稱該次係由廖林
    黨得標，致使活會會員陷於錯誤，分別交付會款，共詐得二十萬元。嗣於八十七
    年八月十日開標收取會款後，戊○○、丙○○因周轉不靈而無故止會，經丁○○
    等活會會員互相聯繫後，竟尚有廖太林、廖林黨、郭秋菊及丁○○四人仍為活會
    會員，始發現上情。
二、案經丁○○、乙○○訴請台灣台中地方法院檢察署檢察官偵查起訴。
    理      由
一、訊據被告戊○○、丙○○於本院審理中坦承於右揭時地召募互助會，以被告戊○○為會首，並由被告丙○○主持開標及收取會款之事實，惟其二人均矢口否認有
    詐欺、偽造會單及行使偽造會單之犯行，咸辯稱：該互助會共有二十五會，止會
    後僅剩三會即丁○○、廖太林、郭秋菊係活會，而許嘉田、廖林黨的部分已標走
    ，伊二人並未冒標云云。經查，右揭犯罪事實，業據告訴人丁○○於偵查中及原
    審法院調查程序中指訴被告二人冒標之情節甚詳，並有互助會會單乙紙附卷可稽
    ，而被告丙○○於偵查中亦已供承：我冒標二會，因我被春美倒，‧‧‧，我是
    到最後才冒標的等語（見偵查卷第八頁正面）在本院行調查時則承認僅冒標一次
    等語（見本審卷第二十七頁正面），被告戊○○於偵查中亦供稱：我知道冒標之
    事，因週轉不過來等語（同上偵查卷第八頁背面），是被告戊○○、丙○○確有
    冒標互助會之情事甚明，告訴人丁○○於原審法院審理中雖指陳被告二人共冒標
    三會云云，惟上開互助會共有二十五會，會期至八十七年十一月十日之情，業據
    證人許嘉田、郭秋菊、廖太林之母蔡苞（以其子廖太林之名義跟會）、廖林黨於
    同院審理中到庭結證明確（見同院八十九年五月五日訊問筆錄、八十九年五月十
    九日審判筆錄），是上開互助會共有二十五會，會期至八十七年十一月十日，至
    為灼然；又本件互助會於八十七年八月十日開標止會後，尚有丁○○、廖太林、
    郭秋菊、廖林黨均為活會等情，亦據告訴人丁○○、證人蔡苞、郭秋菊、廖林黨
    等人陳述在卷（同上筆錄），另證人許嘉田於同院調查中證稱：我的部分已得標
    ，是死會，我將會款借給被告等語（見同院八十九年五月五日訊問筆錄），則許
    嘉田部分係死會無訛，而本件至止會時僅剩三會，卻仍有四個活會會員，是被告
    二人顯祇冒標一會甚明，被告二人事後翻異前供，所辯廖林黨部分係死會云云，
    顯係卸責之詞，洵無足採。事證明確，其等犯行堪以認定。
二、按本件互助會標會方式係由會員已打電話告知標金寄標，或親自到場寫標單並記
    載名字及金額等情，業據被告丙○○供明在卷（見同院八十九年五月十九日審判
    筆錄），是被告二人冒標顯有以被冒標人名義記載標單甚明，而被告二人雖僅在
    得標會單上偽簽會員廖林黨之署押及記載金額，並未載明「標單」二字，但依習
    慣已足以表示係民間互助會標單之用意，應認係準私文書。核被告二人所為，均
    係犯刑法第二百十六條、第二百十條、第二百二十條第一項之行使偽造準私文書
    罪、第三百三十九條第一項之詐欺取財罪。被告二人就上開行使偽造準私文書、
    詐欺取財犯行間有犯意之聯絡及行為之分擔，均為共同正犯。其冒標廖林黨之會
    款而偽造「廖林黨」之署押於得標會單上，偽造署押之行為，應為偽造得標會單
    之準私文書行為之部分行為；其偽造得標會單後復持以行使，偽造之低度行為應
    為行使之高度行為所吸收，不另論罪。又被告二人同一次之詐欺及行使偽造準私
    文書行為，同時向多數活會會員詐取會款，係以一行為觸犯數個相同之詐欺及行
    使偽造準私文書罪名，為同種想像競合犯，依刑法第五十五條之規定，應從一重
    處斷。又所犯行使偽造準私文書、詐欺取財犯行間，有方法結果之牽連關係，應
    從較重之行使偽造準私文書罪論處。原審爰審酌被告二人並無前科，有臺灣臺中
    地方法院檢察署刑案資料查註紀錄表可按，冒標所得財物價值，及犯後態度等一
    切情狀，均量處有期徒刑陸月，以資懲儆。又被告二人前未曾受有期徒刑以上刑
    之宣告，此有上開刑案資料查註紀錄表在卷可按，其二人因一時失慮，致觸犯本
    案犯行，且已由被告二人分別給付丁○○九萬五千元、廖太林、許嘉田各十萬元
    及郭秋菊八萬五千元，此據告訴人供明在卷，經此刑之教訓，自當知所警惕，而
    無再犯之虞，原審法院綜核各情，認前開對其二人刑之宣告，以暫不執行為適當
    ，原審判決因依刑法第二十八條、第二百二十條第一項、第二百十六條、第二百
    十條、第三百三十九條第一項、第五十五條、第七十四條第一款、罰金罰鍰提高
    標準條例第一條前段之規定，爰併宣告緩刑三年，以啟自新。又被告二人偽造上
    開「廖林黨」之得標會單未扣案，且於冒標後即已丟棄滅失，業據被告丙○○於
    本院審理中供明在卷，故上開會單及會單之偽造署押，爰不另為沒收之諭知。認
    事用法，均無不當，又被告等於本院行調查中提出協議書影本一份（見本審卷第
    二十九頁）與會員郭秋菊、丁○○等共十一人成立攤還計劃，復經會員丁○○到
    庭加以證實，上訴人上訴意旨指出被告等尚未與告訴人和解，犯後態度不佳，原
    審宣告緩刑，顯屬失當云云，為無理由，應予駁回。
三、公訴意旨另以：被告戊○○、丙○○上開互助會共冒標二會，除前開冒標犯行外
    ，另涉犯刑法第二百十六條、第二百十條之行使偽造準私文書及同法第三百三十
    九條第一項詐欺取財罪嫌云云；惟查，被告二人雖於偵查中供稱係冒標二會云云
    ，惟於原審法院審理中改稱並未冒標云云，已如前述，而公訴人認被告二人冒標
    二會，無非以除前述活會會員外，尚有許嘉田亦為活會會員為其論罪依據，惟證
    人許嘉田於同院審理中業已到庭結證稱其已標走互助會，為死會等語，是被告二
    人僅冒標一會，已如前述，此外，本院復查無其他確切證據證明被告二人有其他
    冒標之犯行，此部分本應為無罪諭知，惟公訴人認被告二人此部分，與右揭論罪
    科刑部分有連續犯之裁判上一罪關係，爰不另為無罪之諭知。
四、據上論斷，應依刑事訴訟法第三百六十八條，判決如主文。
本案經檢察官甲○○到庭執行職務。
中      華      民      國    八十九     年      八     月    三十      日
                                  臺灣高等法院臺中分院刑事第六庭
                                        審判長法  官  李  文  雄
                                              法  官  邱  顯  祥
                                              法  官  陳  嘉  雄
右正本證明與原本無異。
如不服本判決應於收受送達後十日內向本院提出上訴書狀，其未述上訴之理由者並
得於提起上訴後十日內向本院補提理由書（均須按他造當事人之人數附繕本）。
                                              書記官  王  麗  英
中      華      民      國    八十九     年      八     月    三十一    日
                                                                        Ｃ


司法院資訊處製作；財團法人民間司法改革基金會備份。
